臺灣高等法院刑事判決
109年度上重更一字第6號
上  訴  人  
即  被  告  黃靜惠



選任辯護人  洪文浚律師
上列上訴人因侵占案件，不服臺灣臺北地方法院106年度金重訴
字第10號，中華民國107年10月15日第一審判決（起訴案號：臺
灣臺北地方檢察署105年度偵字第8630號），提起上訴，經判決
後，最高法院第一次發回更審，本院判決如下：
    主  文
原判決關於黃靜惠部分撤銷。
黃靜惠共同犯公益侵占罪，共四罪，各處如附表編號一至四所示
之刑。附表編號一、二部分（得易服社會勞動部分），應執行有
期徒刑伍月；編號三、四部分，應執行有期徒刑拾月。均緩刑貳
年。
    犯罪事實
本院認定之犯罪事實與原判決書（如附件）事實欄之記載相同，
茲引用之。
    理  由
一、除證據部分補充上訴人即被告黃靜惠（下稱被告）於本院審
    理時之自白外，餘均引用原判決書（如附件）理由欄所記載
    之證據。
二、論罪科刑及撤銷原判決之理由
  ㈠新舊法律之比較
　⒈被告所為94學年度公益侵占犯行（即附件之原判決事實貳之
    一）後，刑法部分條文業於94年2月2日修正公布，並自95年
    7月1日起施行，又刑法施行法增訂第1條之1，亦於95年6月1
    4日修正公布，同年7月1日起施行。按行為後法律有變更者
    ，適用行為時之法律，但行為後之法律有利於行為人者，適
    用最有利於行為人之法律，刑法第2條第1項定有明文。次按
    本次刑法修正之比較新舊法，應就罪刑有關之共犯、未遂犯
    、想像競合犯、牽連犯、連續犯、結合犯，以及累犯加重、
    自首減輕暨其他法定加減原因（如身分加減）與加減例等一
    切情形，綜其全部罪刑之結果而為比較，最高法院95年度第
    8次刑庭會議著有決議可資參照。經查：
　  ⑴刑法第28條關於共同正犯之規定，由原條文：「二人以上
      共同實施犯罪之行為者，皆為共同正犯。」修正為：「二
      人以上共同實行犯罪之行為者，皆為共同正犯。」，將「
      實施」一語修正為「實行」，揆諸其修正理由，在於修正
      共同正犯之參與類型，確定在「實行」概念下之共同參與
      行為，始能成立共同正犯，而排除「陰謀共同正犯」及「
      預備共同正犯」，此次修正已限縮其適用範圍，自屬法律
      有變更，而非僅單純文字之變動（最高法院97年度臺上字
      第1408號判決意旨參照），又經比較新舊法結果，以修正
      後即裁判時之刑法第28條對於被告有利。
　  ⑵刑法第336條第1項之法定刑為「1年以上7年以下有期徒刑
      ，得併科5千元以下罰金。」。而關於罰金刑最低數額之
      規定，依修正前刑法第33條第5款規定，及依現行法規所
      定貨幣單位折算新臺幣條例規定折算後，為銀元1元即新
      臺幣3元；依修正後刑法第33條第5款規定，最低額則為新
      臺幣1,000元。從而，經比較結果，應以行為時法即修正
      前刑法規定對被告較為有利。
　  ⑶綜合比較修正前後刑法規定之判斷：
　　  依法律變更比較適用之「罪刑綜合比較原則」及「擇用整
      體性原則」為新舊法律之比較結果，可知就被告所為前揭
      94學年度公益侵占犯行，就前述共同正犯要件限制之修正
      ，以修正後刑法規定對被告較有利，惟就關於刑法罰金刑
      下限之規定，則以修正前刑法規定對於被告較有利，因被
      告均無陰謀、預備實行犯罪之問題，無論刑法第28條修正
      前後均構成共同正犯，然而法定罰金刑下限之修正，則對
      被告有所影響，故仍認為經綜合比較結果，以修正前即行
      為時之刑法規定，對被告較為有利。
　⒉另刑法第336條規定於108年12月25日修正公布，同年月27日
    開始施行，揆其修正理由，係因本罪於72年6月26日後並未
    修正，而於94年1月7日刑法修正施行後，所訂罰金之貨幣單
    位為新臺幣，依刑法施行法第1條之1第2項前段之規定，本
    罪之罰金數額應提高為30倍，故係將前開條文罰金數額調整
    換算後予以明定，其構成要件及法律效果均無變更，即無新
    舊法比較之問題，應逕適用裁判時法即現行法處斷。　　
  ㈡論罪
　⒈核被告所為於94、95、96、97學年度所為公益侵占犯行，均
    係犯刑法第336條第1項公益侵占罪（4罪），且與同案被告
    陳璽安、顏聖珠、林秀春（均已判決確定）有共同犯意聯絡
    及行為分擔，應論以共同正犯。
　⒉被告所為上開公益侵占犯行，犯意各別，行為互殊，應分論
    併罰。
　⒊法定刑之酌減
　　刑法第59條關於犯罪之情狀顯可憫恕，認科以最低刑度仍嫌
    過重者，得減輕其刑之規定，係立法者賦予審判者之自由裁
    量權，俾就具體之個案情節，於宣告刑之擇定上能妥適、調
    和，以濟立法之窮。是該條所謂犯罪之情狀，乃泛指與犯罪
    相關之各種情狀，自亦包含同法第57條所定10款量刑斟酌之
    事項，亦即該2法條所稱之情狀，並非有截然不同之領域。9
    4年2月2日修正公布，95年7月1日施行之刑法第59條修正立
    法理由稱：「本條所謂『犯罪之情狀可憫恕』，自係指裁判者
    審酌第57條各款所列事項以及其他一切與犯罪有關之情狀之
    結果」等語，亦同此旨趣。是於裁判上酌減其刑時，應就犯
    罪一切情狀（包括刑法第57條所列舉之10款事項），予以全
    盤考量，審酌其犯罪有無可憫恕之事由（即有無特殊之原因
    與環境，在客觀上足以引起一般同情，以及宣告法定低度刑
    ，是否猶嫌過重等等），以為判斷（最高法院104年度台上
    字第277號、102年度台上字第2513號判決意旨參照）。又刑
    法第336條第1項之公益侵占罪，其有期徒刑部分之法定本刑
    為1年以上7年以下有期徒刑，而行為人犯罪之原因動機不一
    ，犯罪情節未必相同，危害社會程度亦屬有異。然此類犯行
    之法定最低本刑均屬一致，難謂盡符事理之平，於此情形，
    倘依其情狀處以適切徒刑，即足生懲儆之效，並可達防衛社
    會之目的者，自非不可依客觀之犯行與主觀之惡性兩者加以
    考量其情狀，是否存有足以憫恕之處，再適用刑法第59條規
    定酌量減輕其刑，以求個案裁判之量刑，能斟酌至當，符合
    比例原則。本案經審酌上開公益侵占犯行均屬身為財團法人
    私立學校教職員工退休撫卹基金管理委員會（現更名為「財
    團法人中華民國私立學校教職員退休撫卹資遣儲金管理委員
    會」，下稱「基金管理委員會」）執行長之同案被告陳璽安
    所主導、支配，於陳璽安強勢要求配合為前開公益侵占行為
    之情形下，被告立於受雇於基金管理委員會一般職員之立場
    ，擔心失去工作，才答應共同為上開犯行，又未因為上揭犯
    罪而獲得任何金錢或利益，被告之犯罪情狀在客觀上自尚非
    無可同情之處，且被告於陳璽安每次挪用款項之後，均與同
    案被告顏聖珠、林秀春積極商討對策，並在會計師查帳以前
    催促要求陳璽安儘快歸還款項，又為避免陳璽安一再侵占支
    票，請會員學校儘量改以匯款方式繳款，甚至在98年度以後
    ，尚以基金管理委員會組織即將改制，教育部對於會員學校
    繳款情形有更嚴格之監督為理由，不願再配合陳璽安為同樣
    犯行等情節，亦分別經被告及同案被告林秀春於偵查中陳述
    甚明（見他卷2第37頁、第41頁反面、偵卷第20頁反面、61
    頁反面、62頁），可見被告與同案被告共同為公益侵占犯行
    之後，仍有付出一定程度之努力阻止陳璽安再次犯罪，更足
    認相較於實際獲取基金管理委員會所有支票供作個人資金周
    轉之共同被告陳璽安而言，被告涉案程度較輕。因此，本院
    認為就被告所犯上開刑法第336條第1項之公益侵占罪各罪，
    其法定本刑為有期徒刑1年以上，即使各僅科處被告法定低
    度刑期徒刑1年，仍屬情輕法重，是以就被告所犯上開各公
    益侵占罪，依刑法第59條之規定，均酌量減輕其刑。
  ㈢撤銷原判決之理由
　　原審以本案事證已明，予以論罪科刑，固非無見，惟查：⒈
    宣告刑是否得易科罰金，須以所犯屬最重本刑為「5年以下
    」有期徒刑以下之刑之罪，而受6月以下有期徒刑或拘役之
    宣告者為限，觀諸刑法第41條第1項規定甚明。而最重本刑
    ，係指法定之最重本刑，即以法定刑之上度作為認定基準；
    惟如遇有加重或減輕情形時，則視其為刑法「分則」之加重
    、減輕或「總則」之加重、減輕，而異其處理方式。倘為前
    者，法定本刑因法律明示應予加重、減輕，而有延長、縮短
    法定本刑之性質，法院無裁量之權，如加重後最重本刑已逾
    5年，則不得為易科罰金之宣告；如減輕後最重本刑為5年以
    下者，則可。倘為後者，法律授權由法官自由裁量，不影響
    原法定本刑，最重本刑係為有期徒刑5年以下者，縱經加重
    ，仍不影響上揭易科罰金規定之適用；反之，原最重本刑係
    逾有期徒刑5年者，雖經減輕，仍無易科罰金規定適用之餘
    地。又依中華民國九十六年罪犯減刑條例第9條規定，犯最
    重本刑為「5年以下」有期徒刑以下之刑之罪，依本條例規
    定減為6月以下有期徒刑、拘役者，應於為減刑裁判時，併
    諭知易科罰金折算之標準，屬宣告刑之減輕，尚與法定刑之
    減輕不同，不宜混淆。原判決就被告所犯公益侵占犯行共4
    罪，均認有情堪憫恕之情形，依刑法第59條酌減其刑（屬刑
    法總則之減輕），均量處有期徒刑8月；又其中2罪（即94學
    年度、95學年度）之公益侵占罪部分，認符合中華民國九十
    六年罪犯減刑條例，減輕其刑二分之一，均宣處減為有期徒
    刑4月（屬宣告刑之減輕）。惟被告所犯刑法第336條第1項
    之公益侵占罪，其法定刑為1年以上「7年以下」有期徒刑，
    並非最重本刑為5年以下有期徒刑以下之刑之罪，而上揭刑
    法第59條規定，乃總則減輕，法定本刑不變，原判決就被告
    上開所犯（94學年度、95學年度）2罪，依前揭減刑條例，
    宣告減為有期徒刑4月，誤為易科罰金之諭知，有適用法則
    不當之違誤。⒉被告於本院審理時，與被害人財團法人中華
    民國私立學校教職員退休撫卹資遣儲金管理委員會和解，且
    依和解書履行給付新臺幣（下同）30萬元，有雙方和解書及
    銀行匯款回條聯在卷可憑（見本院卷第109至111頁），原審
    未及審酌上開情事所為刑之量處，亦有未洽。被告上訴請求
    從輕量刑，認有理由，原判決有上揭可議之處，無可維持，
    應由本院撤銷改判之。
　㈣科刑
　　爰以行為人之責任為基礎，審酌被告身為基金管理委員會之
    會計組組長，本應忠實執行自身所掌職務，然竟配合同案被
    告陳璽安共同實施本案公益侵占犯行，以致基金管理委員會
    之出納、稽核、會計未相互監督糾舉不法，使被告陳璽安遂
    行侵占行為，被告之行為誠屬不該。但被告受雇於基金管理
    委員會，僅為領取固定薪資之一般職員，因為身為基金管理
    委員會執行長之同案被告陳璽安強力要求以及上下職務隸屬
    關係，導致不敢違抗陳璽安之指示，且亦無證據證明被告有
    因為上開犯行，而有獲得任何金錢或利益。本案遭同案被告
    陳璽安所侵占挪用之款項甚鉅，幸事後陳璽安均已如數歸還
    基金管理委員會，減少被害人之損害，而被告與同案之顏聖
    珠、林秀春亦均積極催促被告陳璽安在每學年終了會計師將
    查核基金管理委員會帳目之前（即次年7月以前）歸還挪用
    之款項，可謂均有付出相當努力彌補其等犯行所造成之損害
    。被告於本院審理時坦承犯行，深刻體認其身為會計組長所
    肩負之責任及作為義務，且與被害人和解，並依約給付30萬
    元，已如前述，犯後態度尚可，並考量被告自述之智識程度
    、生活狀況（見本院卷第203頁）等一切情狀，分別量處如
    主文第2項（即附表編號一至四）所示之刑。 
　㈤查被告於94學年度、95學年度犯公益侵占罪（即附表編號一
    、二）後，中華民國九十六年罪犯減刑條例業於96年7月4日
    公布，於同年月16日起施行，被告上開94學年度、95學年度
    公益侵占犯罪時點均在96年4月24日減刑基準日之前，且所
    犯之罪核與該條例第2條第1項之規定相符，復無同條例第3
    條限制減刑之除外情形，爰均依該條例第2條第1項第3款規
    定，減其上開各宣告刑期二分之一。
　㈥定應執行刑
　⒈關於刑法第51條多數徒刑之定執行刑標準，前於95年7月1日
    修正施行，依修正前之刑法第51條第5款規定，宣告多數有
    期徒刑者，於各刑中之最長期以上，各刑合併之刑期以下，
    定其刑期，但不得逾20年，而依修正後之第51條第5款規定
    ，將定執行刑之上限提高為有期徒刑30年。查本件被告所為
    前揭94學年度公益侵占罪（附件之原判決事實欄貳之一部份
    ），係於刑法修正施行前所犯，其餘係在刑法修正施行後所
    犯，惟按裁判確定前犯數罪，而依刑法第51條定應執行刑時
    ，其中一罪在新法施行前者，亦應為新舊法比較（此有最高
    法院95年第8次刑事庭會議決議可資參照），而經比較適用
    結果，以修正前刑法規定有利於被告，是應依刑法第2條第1
    項前段，適用修正前刑法第51條第5款規定，就被告所犯各
    罪，定應執行之刑，合先敘明。
　⒉被告行為後，刑法第50條已於102年1月23日修正公布，自同
    年月25日施行，修正前之刑法第50條係規定：「裁判確定前
    犯數罪者，併合處罰之。」，於修正後刑法第50條則規定：
    「裁判確定前犯數罪者，併合處罰之。但有下列情形之一者
    ，不在此限：一、得易科罰金之罪與不得易科罰金之罪。二
    、得易科罰金之罪與不得易服社會勞動之罪。三、得易服社
    會勞動之罪與不得易科罰金之罪。四、得易服社會勞動之罪
    與不得易服社會勞動之罪。前項但書情形，受刑人請求檢察
    官聲請定應執行刑者，依刑法第51條規定定之。」經比較上
    開修正前後之規定，依修正前之刑法第50條規定，被告就原
    得易服社會勞動之罪將喪失易刑執行之機會，自應以修正後
    刑法第50條之規定較有利於被告，則依刑法第2條第1項但書
    之規定，就被告數罪併罰定應執行刑部分，當適用修正後刑
    法第50條第1項但書第1款之規定論處。故本案不得就被告所
    犯全部罪刑合併定一應執行刑，而需就其所犯是否得易刑而
    分別定其應執行之刑，亦予敘明。
　⒊審酌被告所犯上開各罪之犯罪態樣、手段相同，斟酌其責任
    非難重複程度及對全體犯罪為整體之評價，及刑罰經濟與公
    平、比例等原則，暨前述各罪定應執行刑之內、外部界限，
    就附表編號一、二得易服社會勞動之罪，定應執行刑有期徒
    刑5月；附表編號三、四不得易服社會勞動之罪，定應執行
    刑有期徒刑10月。
  ㈦緩刑
    被告未曾因故意犯罪受有期徒刑以上刑之宣告，此有本院被
    告前案紀錄表在卷可憑，審酌被告為初犯，且係因所處職場
    環境之上下職務隸屬關係而失慮觸犯刑章，犯後已坦承犯行
    ，知所悔悟，對於社會規範之認知並無重大偏離，經此次偵
    審程序並論罪科刑之教訓，當知警惕，無再犯之虞，且與被
    害人和解並依約給付30萬元，被害人亦表明不再追究之意（
    見本院卷第109至110頁和解書）。從而，本院認為對被告所
    宣告之刑均以暫不執行為適當，是依修正後刑法第74條第1
    項第1款之規定各為緩刑之宣告如主文所示（被告雖有部分
    犯罪行為在95年7月1日刑法修正施行前，惟按犯罪在新法施
    行前，新法施行後，緩刑之宣告，應適用新法第74條之規定
    〈最高法院95年第8次刑事庭會議決議意旨參照〉）。
  ㈧末查，無證據證明被告黃靜惠因本案獲有犯罪所得，故本案
    並無沒收犯罪所得之問題，併此敘明。
據上論斷，應依刑事訴訟法第369條第1項前段、第364條、第373
條、第299條第1項前段，刑法第2條第1項、第11條前段、第336
條第1項、第59條、第74條第1項第1款；95年7月1日修正公布施
行前之刑法第28條、第51條第5款，中華民國九十六年罪犯減刑
條例第2條第1項第3款、第7條，刑法施行法第1條之1，判決如主
文。
中　　華　　民　　國　　109 　年　　12　　月　　31　　日
                  刑事第六庭  審判長法　官  劉方慈
                                    法　官  朱嘉川
                                    法　官  許曉微
以上正本證明與原本無異。
如不服本判決，應於收受送達後20日內向本院提出上訴書狀，其
未敘述上訴之理由者並得於提起上訴後20日內向本院補提理由書
（均須按他造當事人之人數附繕本）「切勿逕送上級法院」。
                                    書記官  徐仁豐
中　　華　　民　　國　　109 　年　　12　　月　　31　　日
附錄：本案論罪科刑法條全文
中華民國刑法第336條
對於公務上或因公益所持有之物，犯前條第1項之罪者，處1年以
上7年以下有期徒刑，得併科15萬元以下罰金。
對於業務上所持有之物，犯前條第1項之罪者，處6月以上5年以
下有期徒刑，得併科9萬元以下罰金。
前二項之未遂犯罰之。　　　
附表
編號 犯罪事實 本院判處罪刑 備註 一 附件之原判決事實欄貳之一 黃靜惠共同犯公益侵占罪，處有期徒刑柒月，減為有期徒刑參月又拾伍日。 94學年度 二 附件之原判決事實欄貳之二 黃靜惠共同犯公益侵占罪，處有期徒刑柒月，減為有期徒刑參月又拾伍日。 95學年度 三 附件之原判決事實欄貳之三 黃靜惠共同犯公益侵占罪，處有期徒刑柒月。 96學年度 四 附件之原判決事實欄貳之四 黃靜惠共同犯公益侵占罪，處有期徒刑柒月。 97學年度 
附件【臺灣臺北地方法院106年度金重訴字第10號刑事判決】